【裁判字號】    96,訴,71
【裁判日期】    970528
【裁判案由】    返還借款
【裁判全文】
臺灣臺南地方法院民事判決                96年度訴字第71號
原      告  甲○○
訴訟代理人  蘇若龍律師
被      告  辛○○○
                      之1
被      告  丙○○
                        3巷1.
被      告  丁○○
                        之1
被      告  戊○○
                        之1
被      告  己○○
被      告  壬○○
                      之1
兼  前二人
訴訟代理人  乙○○
上列當事人間請求返還借款事件，經本院於民國97年5月14日言
詞辯論終結，判決如下：
    主      文
被告應連帶給付原告新臺幣貳佰拾萬元，及自民國九十三年七
月一日起至清償日止，按週年利率百分之十四點四計算之利息。
被告丁○○應給付原告新台幣柒拾萬元，及自民國九十三年七月
一日起至清償日止，按週年利率百分之五計算之利息。
原告其餘之訴駁回。
訴訟費用新台幣萬零柒佰元，由被告連帶負擔新台幣貳萬仟
伍佰拾陸元，餘由被告丁○○負擔。
本判決第一項、第二項，於原告以新台幣柒拾陸萬陸仟陸佰柒拾
肆元、新台幣貳拾萬仟佰拾元為被告、被告丁○○供
擔保後，得假執行。但被告、被告丁○○以新台幣貳佰拾萬元
、新台幣柒拾萬元為原告預供擔保後，得免為假執行。
原告其餘假執行之聲請駁回。
    事實及理由
壹、程序方面：
一、訴狀送達後，原告不得將原訴變更或追加他訴，但擴張或減
    縮應受判決事項之聲明者，該訴訟標的對於數人必須合一確
    定時，追加其原非當事人之人為當事人者，不在此限。民事
    訴訟法第255條第1項第3款、第5款分別定有明文。經查：
  1.本件原告原起訴聲明第一項、第二項關於利息部分均請求「
    自本起訴狀繕本送達翌日起至清償日止，按年息百分之五計
    算之利息。」，嗣於本院審理中更正聲明為「自93年7月1日
    起至清償日止，按年息百分之14.4計算之利息。」（見本院
    卷第81頁）；核係擴張應受判決事項之聲明，揆諸上開規定
    ，尚無不合，應予准許。
  2.本件就原告訴之聲明第一項而言，對於七位被告必須合一確
    定，屬固有必要共同訴訟，是原告於起訴後追加陳福順之繼
    承人己○○、壬○○為被告，依前述規定，自為法之所許。
貳、實體方面：
一、原告起訴主張：
（一）第三人陳順福於民國（下同）86年至90年問陸續向第三人
      即原告甲○○之母庚○○借貸，尚有新台幣（下同）230
      萬元未還，另外，90年11月間被告丁○○向原告甲○○借
      70 萬元周轉，表明俟其向銀行貸款核撥後，將一次清償
      對原告庚○○、甲○○之所有欠款共300萬，並未經其弟
      乙○○之同意，盜蓋乙○○之印章及偽造陳順褔之支票3
      張（支票號碼AF0000000、AF0000000、AA0000000，金額
      均為100萬元、發票人均為乙○○）為其擔保，致原告甲○○陷於錯誤而開立支票借款70萬（支票號碼C0000000號
      ，票面金額70萬元）予被告丁○○。詎上開丁○○所交付
      之支票均遭退票，目前由台南地院95年度訴字第1530號刑
      事偽造有價證券案件審理中，然被告等人迄均不願清償對
      於訴外人庚○○所欠230萬元債務，被告丁○○亦不願清
      償對於原告王敏息所欠70萬元債務，原告因而提訴請求返
      還借款。
（二）訴外人庚○○已於96年1月10日死亡，而原告甲○○為其
      唯一法定繼承人，是以第三人庚○○對被告之230萬元之
      債權，應由原告甲○○繼承。觀諸本件被告丁○○涉嫌偽
      造有價證券案件刑事部分之偵查過程，被告之供述及證人
      陳謝秋香之證詞，原告援引用之。查95年度偵字第2062號
      的刑事偵查過程中，辛○○○關於該230萬元借款證稱:
      「（問: 陳順福在死亡時是否還欠告訴人庚○○錢?）本
      金三百萬，不包括利息，全都還沒有還清楚，我有跟他說
      現在沒有錢可以還。」（見台灣台南地方法院檢察署95年
      度交查字第177號偵查卷宗第95年3月23日偵訊筆錄）；被
      告乙○○亦證稱：「（問：是否知道陳順福生前有欠告訴
      人三百萬元之事？）我只有聽說我們有欠他錢。」（見同
      上筆錄），可堪認陳順福確有欠原告之母庚○○金錢。況
      且，丁○○自91年至93年間均有委託辛○○○、陳謝秋香
      陸續交付利息予告訴人，而陳謝秋香均是將利息裝在信封
      袋內並於信封袋上註明付月份、金額或所欠利息月份，陳
      謝秋香並於偵查中證稱: 「（問：為何會有你向告訴人借
      款的字跡存在？）是我繳利息的時候寫的。」（見同上卷
      95 年4月27日偵訊筆錄），足認陳順福確實尚欠原告之母
      庚○○債務，陳順福之繼承人即被告辛○○○、乙○○等
      人，也都願意承認繼承陳順福所欠債務。至於所欠債務金
      額，在陳順福死亡之前，陳順福即已還到剩下230萬元，
      而非300萬元。另就丁○○積欠原告甲○○70萬元部分，
      因丁○○已將原告交付之上開支票予以簽名提示，足認兩
      造借貸契約已因金錢之交付而有效成立。再由原告提出被
      告陳順福、丁○○委託陳謝秋香繳納利息，信封袋上分別
      載有「230萬$34500」「70萬$10500」「$45000」字樣，
      堪認被告丁○○自承分別積欠230萬元、70萬元債務情事
      。
（三）按繼承人對於被繼承人之債務，負連帶責任，民法第1153
      條第1項定有明文。第三人陳順福於90年8月11日死亡，其
      妻辛○○○，及子女丙○○、丁○○、乙○○、戊○○、
      己○○、壬○○為其法定繼承人，就其積欠原告之230萬
      元債務應負連帶清償責任。又被告丁○○向原告借款70萬
      元，業經原告甲○○交付支票兌現，迭經原告甲○○請求
      返還借款，均置之不理只好依民法第478條訴請丁○○返
      還借款70萬元。如原告甲○○與丁○○間並未成立借貸關
      係，則丁○○無法律上之原因而受有原告甲○○交付之70
      萬元，亦構成民法第179條不當得利，丁○○應將該筆金
      額返還原告甲○○。
（四）兩筆金額年息14.4%之部分：本件二筆借款利息原本均為
      月息1.5%，後因借款利息普遍調降，原告應被告請求，全
      部降為月息1.3%，嗣原告基於情誼，自92年1月份起，將
      本件二筆借款之利息全部又降為1.2%，即年息14.4%。此
      由被告每月繳交之利息可堪認原告所述屬實。
（五）並聲明：
    1.被告應連帶給付原告230萬元，及自93年7月1日起至清償
      日止，按年息百分之十四點四計算之利息。
    2.被告丁○○應給付原告70萬元，及自93年7月1日起至清償
      日止，按年息百分之十四點四計算之利息。
  ３、訴訟費用由被告負擔。
  ４、願供擔保准以宣告假執行。
二、被告則以：
（一）原告主張被告等人應連帶返還借款230萬元，為被告所否
      認：借款當時民風單純，被告之被繼承人陳順褔不可能向
      女人借款230萬元，該筆金額是被告辛○○○所借，且20
      年來已陸續繳交利息超過1000多萬元了。
（二）原告主張被告丁○○應返還70萬元，為被告所否認。被告
      丁○○從未承認向原告借錢，該筆金額為被告辛○○○所
      借的，用來做第三人陳順褔之喪葬費用。又被告丁○○剛
      好要去郵局，才替被告辛○○○領款。然該筆70萬元亦已
      清償完畢。
（二）並聲明：
    1.原告之訴駁回。
    2.訴訟費用由原告負擔。
三、得心證之理由：
（一）按稱消費借貸者，謂當事人一方移轉金錢或其他代替物之
      所有權於他方，而約定他方以種類、品質、數量相同之物
      返還之契約。借用人應於約定期限內，返還與借用物種類
      、品質、數量相同之物。民法第474條第1條、第478條前
      段分別定有明文。次按繼承人自繼承開始時，除本法另有
      規定外，承受被繼承人財產上之一切權利義務。繼承人對
      於被繼承人之債務，負連帶責任。同法第1148條前段、第
      1153條第1項分別定有明文。本件原告主張被告之被繼承
      人陳順福向其母庚○○借款230萬元之事實，引用本院95
      年度訴字第1530號刑事偽造有價證券案件偵、審之調查證
      據結果，並提出戶口名簿一紙、郵局存金簿一份、支票四
      張、裝利息之信封袋九紙（均影本）及繼承系統表一紙為
      證，被告則以前開情詞置辯。經查：
    1.台灣台南地方法院檢察署95年度偵字第2062號偽造有價證
      券案件刑事偵查過程中，辛○○○關於該230萬元借款證
      稱: 「（問: 陳順福在死亡時是否還欠告訴人庚○○錢?
      ）本金三百萬，不包括利息，全都還沒有還清楚，我有跟
      他說現在沒有錢可以還。」（見台灣台南地方法院檢察署
      95年度交查字第177號偵查卷宗第95年3月23日詢問筆錄）
      ；被告乙○○亦證稱：「（問：是否知道陳順福生前有欠
      告訴人三百萬元之事？）我只有聽說我們有欠他錢。」（
      見同上筆錄）。況且，陳順福曾委託陳謝秋香陸續交付利
      息予庚○○，而陳謝秋香均是將利息裝在信封袋內並於信
      封袋上註明月份、金額或所欠利息月份，此經原告提出陳
      謝秋香繳納利息，信封袋上分別載有「230萬$34500」「
      70 萬$10 500」「$45000」字樣之信封共九紙，陳謝秋香
      並於偵查中證稱: 「（問：為何會有你向告訴人借款的字
      跡存在？）這是陳順福要我轉交給告訴人，那是利息的部
      分。（問：你公公要你轉交，為何是由你寫利息？）他有
      時會叫我轉達，他會在旁邊叫我寫，一個數目一個數目寫
      上去。（問：信封上這筆錢你有無印象？）沒印象，我都
      是管理生意，錢的部分我一無所知。（問：此信封上是否
      為你轉交給告訴人庚○○？）是。」（見同上筆錄）。再
      查，被告丁○○因偽造有價證券案件於本院刑事庭95年度
      訴字第1530號審理時，於96年4月24日提出爭點整理狀，
      並將「被告之父親陳順福，生前向告訴人庚○○（被告誤
      為王煖英）調借之本金為300萬元，而非230萬元。」列為
      爭點，即已自認有陳順福對庚○○有230萬元之借款，此
      有原告提出之筆錄影本在卷可憑，並經本院調閱上開卷宗
      核閱無誤。故原告之被繼承人庚○○確實在86-90年間，
      借款並已交付共230萬元款項予陳福順，陳福順亦繳付利
      息多年應可認定，被告辛○○○、乙○○、丁○○嗣後改
      稱在地檢署偵訊時說錯了，或在本院刑事庭並沒有自認陳
      福順借款云云，均無足採。
    2.又原告主張該230萬元之借款利息，兩造間原約定為月息
      1.5%，嗣降為月息1.3%，嗣於92年1月份起再降為1.2%即
      年息14.4%，被告等僅繳納至93年6月30日，自93年7月1日
      起即未繳納等情，被告陳謝金英僅抗辯利息繳到95年間，
      其餘均不否認，而原告提出陳謝秋香代繳利息之信封，自
      92年1月起至93年6月止，被告等每月繳交之利息合計確為
      36,000元（見本院卷第91-97頁，即230萬元x1.2%+70萬元
      x1.2%=27,600+8,400= 36,000），堪認原告主張借款利率
      年息14.4%為真實，至於被告陳謝金英主張利息已付至95
      年間為原告所否認，被告對此有利於己之事實復未舉證以
      實其說，其主張尚難採信。
    3.綜上所陳，原告為消費借貸貸與人庚○○之法定繼承人，
      此有原告提出之戶籍謄本二紙在卷（見本院卷第86頁、87
      頁），另被告為借用人陳順福之全體繼承人，此有原告提
      出之繼承系統表一紙、戶口名簿影本一紙、戶籍謄本四件
      （見本院卷第11-12頁、第55-59頁），且為兩造所不爭執
      ，可認為真正。從而，原告依繼承及消費借貸之法律關係
      請求被告連帶給付230萬元，及自93年7月1日起至清償日
      止，按年息百分之14.4計算之利息為有理由，應予准許，
      爰判決如主文第一項所示。
（二）原告復主張被告丁○○向其本人借款70萬元，其已在90年
      11月29日交付支票號碼C0000000號、面額70萬元之支票一
      紙由丁○○兌領，丁○○並按月委託其妻陳謝秋香交付利
      息，兩造間有消費借貸契約，如認無消費借貸契約，那也
      應成立不當得利等語，被告丁○○固不否認其兌領上開支
      票70萬元，惟否認兩造間有消費借貸關係，辯稱該款項是
      其母親辛○○○所借，只是伊剛好要去郵局所以代為兌領
      云云：
    1.消費借貸法律關係之成立，須具備：(1)借貸意思表示相互
      一致、(2)交付借貸物等特別要件，是當事人主張有金錢借
      貸關係存在，須就其發生所須具備之特別要件即金錢之交
      付及借貸意思表示互相一致負舉證之責任，若僅證明有金
      錢之交付，未證明借貸意思表示互相一致者，尚不能認為
      有金錢借貸關係存在。此有最高法院81年度台上字第2372
      號裁判要旨可參。
    2.查被丁○○雖自認提領上揭支票，惟關於兩造間借貸之意
      思表原告意思表示相互一致一節，則為被告丁○○所否認
      。查原告雖主張被告丁○○委託其母辛○○○及妻陳謝秋
      香在91-93年間陸續交付利息予告訴人云云。然查，被告
      辛○○○於前揭刑事案件偵查中證稱：「（問：丁○○是
      否透過你向甲○○借70萬元？）都是我先生借的，借了三
      百萬，利息我們都有付，錢的事都是丁○○的父親在處理
      ，陳都沒有在處理。（問：陳順福在死亡時是否還欠告訴
      人錢？）本金三百萬，不包括利息，全都沒有還清楚，我
      有跟他說現在沒有錢可以還。」（見上開偵查卷95年3月
      23日訊問筆錄）；被告辛○○○於本院審理時則改稱該筆
      款項係伊本人所借。另證人陳謝秋香於前揭刑事案件偵查
      中則證稱：「（問：是否知道丁○○向告訴人借款七十萬
      的事？）不知道。」至於證人陳謝秋香轉交庚○○借款利
      息的信封，在陳順福死亡後由何人委託伊轉交，陳謝秋香
      則答稱沒有什麼印象。（見同上偵查筆錄）。故並無證據
      證明被告丁○○與原告間就70萬元借貸意思已達成相互一
      致，或者被告丁○○有繳納利息之事實可佐證兩造確有消
      費借貸之合意，此外原告復未能舉證證明兩造間有消費借
      貸契約存在，原告依消費借貸契約請求被告丁○○返還借
      貸款70萬元及自93年7月1日起至清償日止，按年息百分之
      14.4計算之利息為無理由，應予駁回。
    3.惟按無法律上之原因而受利益，致他人受損害者，應返還
      其利益。此民法第179條前段定有明文。又不當得利受領
      人於受領時知無法律上之原因，或其後已知之者，應將受
      領時所得之利益，或知無法律上之原因時所現存之利益，
      附加利息，一併償還，民法第182條第2項定有明文。
    4.本件原告於90年11月29日簽發面額70萬元之上揭支票由被
      告丁○○兌領，此為兩造所不爭執。雖被告丁○○辯稱上
      開款項是其母辛○○○所借，被告辛○○○於本院審理中
      亦為相同之供述。惟被告辛○○○於前開刑事案件偵查中
      ，已一再證稱：「都是我先生（陳順福）所借，錢的事情
      都是丁○○的父親在處理。」（見同上偵查筆錄），「（
      問：90年11月12日【應為29日之誤】甲○○70萬支票是交
      給何人？由何人兌領？）我都不知道。」（見同上偵查卷
      95年5月15日詢問筆錄），另被告丁○○於偵查中亦供稱
      ：「（問：90年11月12日【應為29日之誤】甲○○70萬支
      票是交給何人？由何人兌領？）我也覺得奇怪。我記不起
      來了。」（見同上偵查筆錄），從未提出該筆借款係被告
      辛○○○所借之主張，其於本院審理中改稱是辛○○○所
      借，又未提出其他證據足資佐證，自不可採。
    5.按被告丁○○無法律上之原因而自原告處受有70萬元之利
      益，且自90年11月29日受領時起即知無法律上之原因，自
      應返還該利益及利息。從而，原告依不當得利之法律關係
      請求被告丁○○返還70萬元，及自93年7月1日起至清償日
      止，按年息百分之五之法定利息為有理由，逾此部分之請
      求為無理由，應予駁回。
四、從而，原告依消費借貸、不當得利之法律關係，請求被告連
    帶給付借款230萬元及如主文第1項所示之利息，請求被告丁○○給付70萬元及如主文第2項所示之利息，為有理由，應
    予准許。逾此部分為無理由，應予駁回。
五、本件訴訟費用額為裁判費30,700元，應由被告連帶負擔
    23,536元，餘由被告丁○○負擔，確定如主文第四項所示。
六、本件原告陳明願供擔保聲請宣告假執行，原告勝訴部分核無
    不合，爰核定相當金額准許之；被告敗訴部分並依職權宣告
    被告預供擔保而免為假執行。又原告敗訴部分，其假執行之
    聲請已失所依附，應予駁回。
七、據上論結，本件原告之訴為一部分有理由、一部分無理由，
    依民事訴訟法79條、第85條第2項、第87條第1項、第390條
    第2項、第392條第2項，判決如主文。
中    華    民    國    97    年    5     月    28    日
                  民事第三庭    法  官  張麗娟
以上正本係照原本作成。
如不服本判決，應於送達後廿日內，向本院提出上訴狀並表明上
訴理由，如於本判決宣示後送達前提起上訴者，應於判決送達後
廿日內補提上訴理由書（須附繕本）。
中    華    民    國    97    年    5     月    28    日
                                書記官  楊宗倫


司法院資訊處製作；財團法人民間司法改革基金會備份。
